【裁判字號】    90,台上,4154
【裁判日期】    900706
【裁判案由】    貪污
【裁判全文】
最高法院刑事判決                                九十年度台上字第四一五四號
    上  訴  人  甲○○
    選任辯護人  張慶宗律師
右上訴人因貪污案件，不服臺灣高等法院台中分院中華民國九十年二月六日第二審判
決（八十九年度上訴字第一九三七號，起訴案號：臺灣台中地方法院檢察署八十九年
度偵字第二○五○三號），提起上訴，本院判決如左：
    主  文
上訴駁回。
    理  由
按刑事訴訟法第三百七十七條規定：上訴於第三審法院，非以判決違背法令為理由，
不得為之。是提起第三審上訴，應以原判決違背法令為理由，係屬法定要件；如果上
訴理由狀並未依據卷內訴訟資料具體指摘原判決不適用何種法則或如何適用不當，或
所指摘原判決違法情事，顯與法律規定得為第三審上訴理由之違法情形不相適合時，
均應認其上訴為違背法律上之程式，予以駁回。又證據之取捨及證據之證明力如何，
由事實審法院自由判斷，此項自由判斷職權之行使，倘係基於吾人日常生活經驗所得
之定則者，即屬合於經驗法則。苟本於理則上當然之定則所為之論斷，即為合乎論理
法則，均不容任意指為判決違背法令。本件原判決認定：上訴人甲○○係臺中市政府
環境保護局（以下簡稱為臺中市環保局）清潔隊隊員，並擔任拖吊班班長，負責受理
民眾申請、拖吊班人員管理及車輛調度、拖吊工作指派執行等工作，為依據法令從事
公務之人員。明知其本身並無代繳罰款之權限，詎竟利用職務上之機會，基於概括之
犯意，連續：(一)於民國八十七年九月初某日，臺中市民江添成因所有貨櫃隨意放置在
臺中市○○路○段路旁，遭臺中市環保局清潔隊拖吊，江添成乃於稍後之同年九月間
某日（起訴書誤載為八十七年四月），至臺中市環保局辦理領回貨櫃手續，甲○○見
江添成不了解行政裁罰之規定及流程，且知悉本件貨櫃隨意放置之裁罰尚未確定，有
機可趁，遂對江添成佯稱：「你的行為觸犯很多法令，需繳罰款約一、二萬元。」等
語，江添成不服，經一番討價還價後，最終以新臺幣（下同）四千八百元之金額談妥
，而使江某陷於錯誤，如數交付。(二)於八十七年九月初某日，臺中市民林東榮因所有
貨櫃隨意放置在臺中市○○路與甘肅路口，遭臺中市環保局清潔隊拖吊，林東榮乃於
同年九月十日至臺中市環保局辦理領回貨櫃手續，於繳交拖吊費及保管費之後，甲○
○亦利用相同之機會，對林東榮佯稱：「尚有四千二百元罰款需要繳。」等語，使林
某不疑有他，陷於錯誤如數交付。(三)於八十七年九月五日，臺中市民鐘秀雲因所有貨
櫃隨意放置在臺中市○○區路○段五十八巷十一弄五十三號住家附近，遭臺中市政府
環保局清潔隊拖吊，鐘秀雲乃於同年九月十七日（起訴書誤載為八十七年七月）至臺
中市環保局辦理領回貨櫃手續，於繳交拖吊費及保管費之後，甲○○再利用相同之機
會，對鐘秀雲佯稱：「尚有約五千元罰款需要繳，可由我代繳，並代辦一切手續，多
退少補。」等語，使鐘秀雲不疑有他，陷於錯誤如數交付。甲○○取得上開款項後，
全數供己使用，並未代為繳納及辦理一切行政手續。嗣因江添成、林東榮、鐘秀雲陸
續於八十七年十月及十一月初，收到臺中市環保局所製發之違反廢棄物清理法處分書
及告發單，發現有異而向甲○○查詢，甲○○仍予以敷衍，延至臺中市環保局分別於
八十八年五月十四日及八十八年六月四日再寄發罰鍰逾期未繳催繳書時，甲○○仍未
有何處置，江添成等三人遂先後至臺中市政府了解狀況，惟甲○○已他調，經陳情後
政風人員始察覺上情。此時，甲○○見事跡敗露，始急忙陸續於八十八年五月至九月
間將錢返還江添成等三人，企圖掩飾等情。因而維持第一審論上訴人以連續依據法令
從事公務之人員，利用職務上之機會，詐取財物罪，判處有期徒刑參年拾月，褫奪公
權參年之判決，駁回其在第二審之上訴。係依憑上訴人坦承有收受江添成、林東榮、
鐘秀雲等人所交付金錢之事，及證人江添成、林東榮、鐘秀雲、蕭桂花、洪招治、賴
純琦、吳怡娟之證詞，並參酌台中市環保局八十九年七月二十六日八九環清字第一七
八八二號函、臺中市違反廢棄物清理法案件告發單、臺中市政府違反廢棄物清理法案
件處分書、臺中市政府違反環境衛生行為罰鍰逾期未繳催繳書、臺中市環境保護局委
託代運費自行徵收繳庫日報表、自行繳納統一款項收據等件影本等證據資料，而為論
斷，已敘述其所憑之證據及認定之理由。而以上訴人否認有不法意圖，並辯稱：伊係
為了方便江添成等三人能先領回貨櫃，所以先向該三人收取上開款項，等違規裁罰下
來後，伊再幫忙代繳罰款。且伊於八十七年十一月間曾主動至環保局之服務中心欲辦
理繳款，但遭承辦人員蕭桂花以無案號為由拒絕受理，八十八年一月初又至裁決中心
委請洪招治幫忙查案號以便繳款，但洪招治以件數太多無法查起而拒絕幫忙，並非伊
未代繳罰款，伊純係為了便民，並無貪瀆之犯意云云，為飾卸之詞，不足採取，在理
由內依憑卷證資料，詳加指駁，並說明上訴人利用任職拖吊班班長受理民眾申請領回
遭拖吊之貨櫃之機會，先後向被害人江添成、林東榮、鐘秀雲等人詐稱尚有罰款要繳
，其願代繳等語，致使被害人江添成等三人陷於錯誤後分別交付四千八百元、四千二
百元及五千元（計一萬四千元），雖所稱「尚有罰款需要繳」部分屬事實，然其向江
添成等人告稱願代繳納罰款，惟始終未依承諾代為繳納，或代辦任何行政手續，所為
仍屬詐術，被害人因相信上訴人而交付財物，仍與詐取財物之構成要件該當。上訴人
事後雖已分別退回上開款項，但並不影響已成立之罪責，而受理民眾申請為上訴人之
職務，證人張皇珍於原審作證時供稱：被告並無該項職務云云，所供核無可採。並以
本件事證已明，上訴人請求測謊及另傳訊證人賴國煙、李金木等二人，核無必要之理
由。從形式上觀察，原判決並無違法情形存在。按貪污治罪條例第五條第一項第二款
規定利用職務上之機會詐取財物，其所謂「利用職務上之機會」，係指假借職務上之
一切事機，予以利用者而言，其所利用者，職務本身固有之事機，固不論矣，即使由
職務上所衍生之機會，亦應包括在內。從而，原審依憑台中市環保局八十九年七月二
十六日八九環清字第一七八八二號函復意旨，認上訴人利用任職拖吊班班長受理民眾
申請領回遭拖吊之貨櫃之機會，向被害人詐稱尚有罰款要繳，願代為繳納為由，詐得
款項，上訴人所為仍與利用職務上機會詐取財物之犯罪構成要件相當，自無適用法則
不當之違誤。上訴意旨徒以代繳罰款非上訴人之職責範圍，自無假藉職務代收罰款之
問題，指摘原判決不當，乃有所誤認。又上訴人取得款項後如何使用及何時將款項返
還被害人乃犯罪後處理贓款之行為，其於政風室出面處理民眾陳情後，方退款與被害
人，則其究於八十八年四月或五月退款，實已不影響犯罪之成立。原審據以論罪科刑
，並無違誤，上訴意旨純就原審取捨證據與自由判斷證據證明力之職權行使及原判決
理由已經說明之事項，及就原判決前後文字不同之描述等枝節問題，徒執己見，斤斤
爭辯，並為單純事實上之爭執，俱無從據以辨認原判決已具備其所指違背法令之形式
，核與首開得為第三審上訴之法定要件不相符合，其上訴為違背法律上之程式，應予
駁回。
據上論結，應依刑事訴訟法第三百九十五條前段，判決如主文。
中      華      民      國     九十     年      七      月      六      日
                              最高法院刑事第十一庭
                                  審判長法官  林  增  福
                                        法官  邵  燕  玲
                                        法官  吳  昆  仁
                                        法官  陳  世  雄
                                        法官  惠  光  霞
      右正本證明與原本無異
                                              書  記  官
中      華      民      國     九十     年      七      月     十二     日


司法院資訊處製作；財團法人民間司法改革基金會備份。
